【裁判字號】    94,再易,154
【裁判日期】    950117
【裁判案由】    所有權移轉登記
【裁判全文】
臺灣高等法院民事判決                 94年度再易字第154號
再 審原 告  乙○○
訴訟代理人  陳益盛律師
再 審被 告  甲○○
上列當事人間所有權移轉登記事件，再審原告對於中華民國94年
11月2日本院94年度上易字第615號確定判決提起再審，本院於95
年1月10日言詞辯論終結，判決如下：
    主      文
再審之訴駁回。
再審訴訟費用由再審原告負擔。
    事實及理由
一再審原告經合法通知，未於言詞辯論期日到場，核無民事訴訟
  法第386條所列各款情形，應准再審被告之聲請，由其一造辯
  論而為判決。
二按當事人依民事訴訟法第496條規定提起再審之訴，以主張同
  條項各款規定之情形，即為合法，至其情形是否果屬實在，則
  為其訴有無理由之問題，除其再審之訴尚欠缺其他合法要件外
  ，即應依判決程序調查裁判。又再審之訴是否合於同條第1項
  但書之規定，亦屬於其訴有無理由之問題，已據最高法院48年
  台抗字第157號著為判例。本件再審原告於民國94年11月10 日
  收受本院94年度上易字第615號判決（下稱確定判決），已據
  本院調閱該民事卷宗審閱無訛，其於94年12月1日提起本件再
  審之訴（本卷第1頁），合於民事訴訟法第民事訴訟法第500
  條第1項、第2項前段「再審之訴，應於三十日之不變期間內提
  起。前項期間，自判決確定時起算」之規定。另其已於再審狀
  內陳述：「依據民事訴訟法第496條第1項第13款之規定提起再
  審之訴」（本院卷第2頁），揆諸上開說明，其提起再審之訴
  係屬合法，是其情形是否果屬實在，則為訴有無理由之問題。
三再審原告受合法通知，未於言詞辯論期日到場，據其提出書狀
  所載：坐落桃園縣八德市○○段687號土地（下稱系爭土地）
  之買賣發生於67年9月5日，伊就系爭土地價款新臺幣（下同）
  191,164元確已給付，然因該買賣迄今已有27年之久，伊於當
  時往來之金融機構內部往來資料因逾保管年限而銷燬，致伊於
  前訴訟程序中無法提出付款資料，今檢視舊有書櫃時於夾雜繁
  多文件尋獲伊鶯歌鎮農會信用部第1092帳號活期存款存摺上載
  有67年9月25、67年10月2日、67年10月7日依序提領7萬元、
  64,000元、30萬元，該日期與金額與伊於前訴訟程序之主張相
  同，足資證明伊確已支付單獨買賣系爭土地之價金而屬單獨買
  受系爭土地，非確定判決認定之兩造共同買受，上開新證物如
  經斟酌，伊必可受較有利益之裁判。爰依民事訴訟法第496 條
  第1項第13款之規定，提起本件再審之訴，求為將本院94年度
  上易字第615號確定判決（及臺灣桃園地方法院94年度訴字第
  412號判決）廢棄，駁回再審被告（在第一審）之訴。
  再審被告則以確定判決並無違誤，再審原告提起本件再審之訴
  無理由等語，資為抗辯。
四按「有下列各款情形之一者，得以再審之訴對於確定終局判決
  聲明不服。但當事人已依上訴主張其事由或知其事由而不為主
  張者，不在此限：一三  當事人發現未經斟酌之證物或得使用
  該證物者。但以如經斟酌可受較有利益之裁判者為限」，民事
  訴訟法第496條第1項第13款定有明文。經查確定判決理由欄第
  五段「法院之判斷」認定：『（一）系爭土地為兩造共同買受
  ，因不能登記為共有，乃成立借名契約，同意以上訴人（再審
  原告）名義辦理登記。1、依據兩造所簽定之不動產買賣契約
  書中所約定「立約人買主乙○○、甲○○（以下簡稱甲方），
  賣主鄒振標（以下簡稱乙方）茲為不動產買賣雙方同意訂立契
  約條件如左‧‧‧』，乃兩造共同買受前開5筆土地，並未就
  買受人可受分配權利及負擔買賣價金作任何特別之約定，而依
  據出賣人鄒振標所證稱‧‧‧堪認系爭買賣契約為兩造共同向
  出賣人鄒振標購買前開5筆土地。查本件兩造所簽定之前開不
  動產買賣契約書係由專業代書王順都所擬定，此為兩造所不爭
  執，其既未就兩造共同買受之5筆土地所有權之分配作任何特
  別之約定，參以兩造所共同買受之其餘4筆建地，已由兩造各
  自取得所有權應有部分1/2，稅金亦係由兩造各自負擔一半‧
  ‧‧苟就系爭土地於買受當時係約定由上訴人（再審原告）單
  獨買受，則以建地與農地之市價差距，兩造應就所應負擔之買
  賣價金及所買受之土地加以明白約定，而非隻字不提，以及上
  訴人（再審原告）就伊單獨買受系爭土地之價金究為若干，始
  終無法具體陳明（詳如後述），堪認上訴人（再審原告）所辯
  系爭土地是由伊單獨買受，其餘4筆土地則係兩造共同買受云
  云，非屬實在。2、次查，前開5筆土地實際上是鄒振標之父親
  出賣的，僅因該土地是登記在鄒振標名下，才叫鄒振標簽名，
  至於如何交涉，鄒振標並不清楚，只負責提供印鑑證明給他們
  辦理過戶，錢如何交付亦不清楚等情，已據證人鄒振標到庭陳
  明在卷（見本院卷第59頁），足證鄒振標本人並未實際處理
  本件系爭5筆土地之買賣事宜‧‧‧參以上訴人（再審原告）
  於原審時亦已供認就系爭土地由伊單獨買受一事，鄒振標不知
  道（見原審卷第24頁），足見鄒振標就系爭買賣之詳情確不知
  情，上訴人（再審原告）於上訴本院後雖主張其在原審所為之
  陳述係屬錯誤，並聲請撤銷云云‧‧‧難認上訴人（再審原告
  ）之撤銷（自認）為合法。3、再按農業發展條例第30條前段
  原規定：『每宗耕地不得分割或移轉為共有』，嗣於89年1 月
  26日前開規定始經公布刪除。本件兩造買受系爭土地係於67
  年9月5日，斯時仍受刪除前農業發展條例第30條前段之限制，
  而無法移轉登記為兩造共同，是被上訴人（再審被告）主張兩
  造於買受系爭土地當時因受法律限制不得移轉為共有，乃約定
  暫將系爭土地借名登記在上訴人（再審原告）名下而成立借名
  登記契約，堪信屬實‧‧‧是上訴人（再審原告）抗辯兩造未
  依民法第531條訂定書面契約為無效云云，容有誤會。4、至於
  上訴人（再審原告）辯稱系爭土地之所有權狀、土地增值稅繳
  款通知書均由伊持有，與一般借名登記契約有別云云，然查系
  爭土地之所有權狀、增值稅繳納通知書均由上訴人（再審原告
  ）持有，固為被上訴人（再審被告）所不爭執，惟系爭土地係
  由被上訴人（再審被告）之父呂阿進與上訴人（再審原告）共
  同出資購買，呂阿進與上訴人（再審原告）為堂兄弟，則呂阿
  進本於兄弟情誼，且前開不動產買賣契約書中已共同具名為買
  受人，故而未如一般借名登記情形要求保管土地所有權狀，難
  謂悖於常情‧‧‧土地增值稅當係以系爭土地登記名義人即上
  訴人（再審原告）為課徵對象，故上訴人（再審原告）因而持
  有系爭土地增值稅繳款書亦屬當然，此並不足證明上訴人（再
  審原告）即為系爭土地單獨買受人‧‧‧上訴人（再審原告）
  此部分之辯解，亦不足採。5、至上訴人辯稱被上訴人之父呂
  阿進在原審已供認系爭土地為上訴人另外買的，土地增值稅是
  由上訴人所繳，原審筆錄有漏載云云‧‧‧惟呂阿進係以閩南
  語回答，經譯為國語則為「他說那筆土地他另外繳，他說他另
  外買」‧‧‧依據呂阿進所答覆之意，應係轉述上訴人（再審
  原告）所言，再參以原審法官再訊問呂阿進稅金是誰繳納？呂
  阿進答稱『增值稅各出一半，交給賣方去繳』在卷‧‧‧在本
  院證稱『代書有說系爭土地登記在上訴人（再審原告）名下，
  以後可能會有糾紛，為了免除日後發生糾紛，所以將另四筆土
  地土地增值稅的稅單交給我保管作為證明，事實上五筆土地的
  稅金都是一人一半，所以登記在上訴人（再審原告）名下的土
  地我也有繳納一半的稅金』，自堪認呂阿進並無供認系爭土地
  係由上訴人（再審原告）所另外買、另外繳土地增值稅之意甚
  明，此部分上訴人（再審原告）之辯解，仍不可採。6、末查
  ，依據系爭買賣契約，就買賣價金之交付方法約定如下『1、
  本契約成立同時甲方交付乙方定金新台幣400,000元正經乙方
  親收足訖是實不另立收據。2、第二次款新台幣1,000,000元於
  民國67年10月30日前付清。3、尾款新台幣322,950元於所有權
  移轉過戶完成後付清。』，再參以在買賣契約末端所註記10
  月8日去新台幣600,000元；10月30日去新台幣400,000元，以
  及契約第3條（3）記載尾款新台幣現金5,150元正、支票第一
  商業銀行鶯歌分行新台幣87,800元正、日期67.12.25日dono
  708340、帳號636；支票一張台北縣鶯歌鎮農會信用部67.12.
  20新台幣230,000元正、ykno628062帳號1300，總計新台幣
  322,950元，於民國67年12月16日收訖無誤等情，均顯示系爭
  買賣價金已給付完畢，上訴人（再審原告）雖辯稱伊購買系爭
  土地以現金200,000元併付於第二次期款為之給付買方，但依
  據買賣契約上收款之記錄，並無法區分67年10月8日；10月30
  日所付之1,000,000元內，有200,000元係上訴人（再審原告）
  所給付系爭土地之價金，此部分上訴人（再審原告）之辯解，
  自屬無據。系爭買賣價金之給付既未特別註記係由兩造各自給
  付若干，而僅以總數記載，則被上訴人（再審被告）所辯係各
  自負擔一半，自屬符合常理，至於被上訴人（再審被告）在本
  院雖稱錢是交付給地主，與證人鄒振標証稱未看過兩造到家中
  交錢，如果要交錢是會交給代書等語（見本院卷第59頁），固
  有不符，但系爭買賣價金業經付清已如前述，足證地主確已收
  到價金屬實，則有關金錢是否直接交付地主或經由代書交付，
  已非屬本件之重要爭點，尚難執此項陳述與證人所言不符而認
  被上訴人（再審被告）之主張不足採。7、綜上所述，被上訴
  人（再審被告）主張系爭土地係由兩造出資各半共同購買而借
  名登記於上訴人（再審原告）名下乙節，堪予採信。（二）被
  上訴人（再審被告）已合法終止兩造之借名登記契約。1、‧
  ‧‧被上訴人（再審被告）以起訴狀繕本之送達，為終止與上
  訴人（再審原告）間借名契約之意思表示，並經上訴人（再審
  原告）於94年4月11日收受在案‧‧‧兩造間借名登記契約即
  屬合法終止，上訴人（再審原告）取得系爭土地應有部分1/2
  ，自屬無法律上原因而受有利益，從而，被上訴人（再審被告
  ）依民法不當得利之規定，請求上訴人（再審原告）將系爭土
  地所有權應有部分1/2移轉登記予伊，即有理由，應予准許。2
  、至於上訴人（再審原告）辯稱伊已依據土地法第43條辦理所
  有權之登記，應有絕對之效力，然查土地法第36條所謂登記有
  絕對效力，係為保護第三人起見，將登記事項賦與絕對真實之
  公信力，第一次所有權登記在第三人尚未信賴該登記而取得權
  利之前，並不能據以除斥真正之權利，真正權利人在訴請塗銷
  登記前，主張其權利自無不可‧‧‧本件兩造間之借名登記事
  由在尚無第三人因信賴該項登記而取得權利之前，尚不得據以
  除斥真正權利人之主張，故上訴人（再審原告）此部分之辯解
  ，亦不足採。六、綜上，被上訴人（再審被告）請求上訴人（
  再審原告）應將系爭土地所有權應有部分1/2移轉登記予伊，
  應予准許，原審所為上訴人（再審原告）敗訴之判決，於法並
  無不合，上訴意旨指摘原判決不當，求予廢棄改判，為無理由
  」，是確定判決駁回再審原告之上訴，非僅以再審原告所為其
  購買系爭土地以現金20萬元併付於第2期款為之給付買方之辯
  解不足採而駁回其上訴，況再審原告提出卷附存摺載有67年9
  月25、67年10月2日、67年10月7日依序提領7萬元、64,000元
  、30萬元之事實，亦不能證明再審原告將該等款項作為本件系
  爭土地買賣價金之支付，則再審原告所提出之新證物即上開存
  摺，如經斟酌，仍非可受較有利益之裁判者，揆諸上開規定，
  其主張原確定判決斟酌其所提出之新證物即可受較有利益之裁
  判云云，自非實在，為無可取。從而，其執此提起本件再審之
  訴，為無理由，應予駁回。
五本件因事證已臻明確，兩造其餘攻擊、防禦方法及所為之立證
  ，與判決之結果不生若何影響，無庸再逐一予以論究，合併敘
  明。
據上論結，本件再審之訴為無理由，依民事訴訟法第78條，第
463條、第385條第1項前段，判決如主文。
中    華    民    國    95    年    1     月    17    日
                  民事第十六庭審判長法  官  沈方維
                                    法  官  張競文
                                    法  官  湯美玉
正本係照原本作成。
不得上訴。
中    華    民    國    95    年    1     月    18    日
                                    書記官  賴淑真


司法院資訊處製作；財團法人民間司法改革基金會備份。
